【裁判字號】    97,家上,2
【裁判日期】    970506
【裁判案由】    確認婚姻成立
【裁判全文】
臺灣高等法院民事判決                   97年度家上字第2號
上  訴  人  甲○○
被上  訴人  乙○○
上列當事人間確認婚姻成立事件，上訴人對於中華民國96年10月
25日臺灣臺北地方法院96年度家訴字第81號第一審判決提起上訴
，本院於97年4月22日言詞辯論終結，判決如下：
    主  文
上訴駁回。
第二審訴訟費用由上訴人負擔。
    事實及理由
一、上訴人主張：兩造於民國90年6月22日結婚宴客（以下稱6月
    22日宴客），並育有一子林言修。詎被上訴人自94年開始深
    夜不歸，在外居住，並否認兩造有婚姻存在等情。爰求為確
    認兩造婚姻成立之判決。原審為上訴人敗訴之判決，上訴人
    不服提起上訴，上訴聲明：(一)原判決廢棄。(二)確認兩造婚姻
    成立。
二、被上訴人則以： 6月22日宴會乃兩造之子的滿月酒，與結婚
    無關，且伊當時並無意願與上訴人結婚，伊父母亦不知情；
    該次宴客於上訴人家中舉辦，兩造沒有穿禮服，亦無喜帖、
    放鞭炮、主婚人及證婚人，兩造婚姻自未成立等語，資為抗
    辯。並答辯聲明：上訴駁回。
三、查兩造於90年5月22日生有一子林言修，嗣於同年6月22日在
    上訴人家中宴客等事實，為兩造所不爭，復有戶籍謄本附卷
    可稽，堪信為真實。
四、上訴人主張6月22日之宴客， 除請滿月酒外，並同時舉行結
    婚儀式，是兩造間婚姻已經成立等情，為被上訴人所否認，
    並以前開情詞置辯。是本件爭點厥為， 90年6月22日之宴客
    ，是否符合民法第982條第1項規定之公開儀式。經查：
  (一)按結婚，應有公開儀式及二人以上之證人，民法第982條第1
    項定有明文。又結婚不具備民法第982條第1項之方式者，無
    效，民法第988條第1款亦有明文。而前開條文所謂結婚應有
    公開之儀式，指結婚之當事人應行定式之禮儀，使不特定人
    得以共聞共見認識其為結婚者而言（最高法院51年台上字第
    551號判例意旨參照）。 至所謂定式之禮儀，不論係依循舊
    俗或新式，要必以使在場共聞共見之不特定人，就其所行儀
    式之外表，依一般客觀習慣，立可認識其為結婚者始足當之
    ，倘就其現場情狀，無從認識係舉行結婚儀式，縱當事人主
    觀上係舉行婚禮，仍不得謂有公開之定式禮儀。
  (二)上訴人雖稱， 6月22日宴客係結婚及小孩滿月酒一起辦理云
    云，並舉高獻義、饒水生之證言為證。惟證人即上訴人妹婿
    高獻義於原審證稱 ：「在信義路5段原告（即上訴人）的住
    所宴客，好像請三桌，家裡的門是一半玻璃的一半鋁做的，
    從外面可以看得到裡面但不是很清楚，那天的門是開著，門
    前面是樓梯，樓梯下去後旁邊有一個住家，樓梯再下去是空
    地，是接山路，原告的住家算在半山腰，那天是請兩造結婚
    還有兒子滿月一起辦，是原告打電話告訴我請兒子滿月結婚
    順便一起辦，沒有發帖子，他們只請認識的而已，他家裡房
    間有貼喜字，大門有無貼喜字我沒注意，我只是去吃吃飯而
    已，我沒有印象兩造有無來敬酒，吃飯時大家也說是滿月結
    婚一起辦，被告（即被上訴人）那邊沒有父母來參加，有無
    親友我不知道，被告也沒有穿新娘禮服，有放鞭炮，也有照
    相，我不知道兩造有無交換戒指。」等語（見原審卷第68頁
    ）。另證人即上訴人鄰居饒水生則於原審到庭結證稱：「原
    告用電話通知我於90年6月22日到原告家參加宴客， 原告說
    那天是小孩滿月他要請客，我不太記得他有沒有講要順便辦
    結婚。那天我騎機車過去，我是走樓梯上去在他們的客廳請
    客，客廳前的門有打開來，大概請了六、七桌，我沒注意有
    無貼喜字，兩造分別有來敬酒，講了什麼我不記得了，參加
    的人大部分是原告的朋友，我沒看到被告的父母親，我沒聽
    到有放鞭炮，我不太記得過程中有沒有人說滿月酒和結婚一
    起辦。」等語（見原審卷第73頁）。是證人高獻義固證稱當
    日上訴人告知兒子滿月結婚順便一起辦，吃飯時大家也說是
    滿月結婚一起辦等語。惟對於該日有何定式儀式之舉行，並
    未證明之。而依證人饒水生之證言，其僅認知上訴人通知小
    孩滿月宴客之事由，不記得過程中有沒有人說滿月酒和結婚
    一起辦等情，可見證人自該日現場情狀，無從認識兩造係舉
    行結婚儀式，依前開說明，縱上訴人主觀上認係舉行婚禮，
    仍不得謂有公開之定式禮儀。
  (三)次查，證人陳惠倫亦於原審證稱 ：「90年6月22日被告打電
    話跟我說她小孩滿月要請客，我問她要不要結婚，被告說她
    媽媽叫她不要結婚，因為她年紀還太小，我問她為何還要生
    小孩，被告說既然懷了就要生，那天我和我同學陳夢萱騎機
    車過去，…印象中請了四桌，被告那邊只有我和我同學兩人
    去參加，那天我和別人都不認識，我們吃一吃就去房間看被
    告和小孩，沒有聽到人家說滿月酒和結婚一起辦，我感覺那
    天應該不是要結婚，我只有送小孩的金飾給被告，沒有包紅
    包，且被告的父母親都沒有來，被告沒有穿新娘服，家裡也
    沒有貼喜字」等語（見原審卷第74頁），可認證陳惠倫亦無
    從依該日宴客之外觀，認識兩造係舉行結婚儀式。
  (四)雖上訴人於本院另舉證人丁○○於證稱：「（上訴人打電話
    給你說為什麼要請客？）他說他要結婚。」「有無說要請滿
    月？）他跟我說他要結婚，我才跟朋友一起去。他有無說要
    請滿月我不太記得。」等語，惟其另稱係與前開證人饒水生
    同去，約半個多小時即離開，對於兩造有無穿禮服、交換戒
    指等，均稱不復記憶（見本院卷第43頁背面-44頁）。 又證
    人丙○○則證稱 ：「（90年6月20日有無參加上訴人的請客
    ？）有，他本人親自以打電話通知我，他說他要辦結婚。（
    有無提到要請滿月酒？）…他說結婚與滿月酒一起辦。是晚
    上請客，我待了大概40分鐘左右，…有無放鞭炮我不曉得，
    我待了40分鐘就走了，沒有待到禮成。」「（有無交換戒指
    ？）沒有。」「（有無主婚人或證婚人？）沒有，只是好朋
    友私下相聚。也沒有放結婚典禮音樂。」等語（見本院卷第
    45頁背面-第46頁），是依該2位證人證言，均不能證明6月2
    2日宴客有何依舊俗或新式所舉行之定式禮儀。
  (五)上訴人復稱， 6月22日宴客有收禮金、禮簿、敬酒、房門貼
    喜字、燃放鞭炮，有送客等儀式。然被上訴人已稱禮金、禮
    簿均為小孩滿月所收取及設置，且該等部分與房門貼喜字等
    均無儀式之外觀，不足為定式禮儀之認定。至有無燃放鞭炮
    ，前揭證人中僅高獻義證述有燃放鞭炮，其餘證人或謂不記
    得、或謂好像有，但不記得何時放等，而上訴人於原審亦自
    承，忘記有無放鞭炮，那天只是吃飯告知親友而已（見原審
    卷第69頁）。是上訴人於本院主張，當日有燃放鞭炮一節是
    否真實，已非無疑。況燃放鞭炮與敬酒、送客等行為，亦可
    見諸於結婚以外之宴客場合，如未輔以其他儀式，並不足使
    在場共聞共見之不特定人，得以認識其為結婚。上訴人自承
    6月22日現場沒有人說結婚典禮開始、 沒有證婚人、主婚人
    ，也沒有穿結婚禮服等（見本院卷第63頁背面），揆諸前揭
    判例意旨，顯見兩造於90年6月22日之宴客， 並無法使不特
    定人得以共聞共見認識其有舉行結婚儀式，自不符合民法第
    982條第1項所定結婚公開儀式之要件。
五、綜上，兩造於90年6月22日之宴客，並不符合民法第982條第
    1項所定公開儀式之要件，是上訴人所主張兩造間之結婚，
    因不具備民法第982條第1項之法定方式而無效。從而，上訴
    人請求確認兩造婚姻成立，洵屬無據，應予駁回。原審為上
    訴人敗訴之判決，並無不合。上訴意旨指摘原判決不當，聲
    明廢棄改判，為無理由，應予駁回。
六、兩造其餘攻擊防禦方法及未經援用之證據，經本院審酌後，
    認與本判決之判斷不生影響，爰不一一論駁。
七、據上論結，本件上訴為無理由。依民事訴訟法第449條第1項
    、第78條，判決如主文。
中    華    民    國    97    年     5    月     6    日
                    民事第十一庭
                        審判長法  官  鄭雅萍
                              法  官  蘇芹英
                              法  官  詹文馨
正本係照原本作成。
如不服本判決，應於收受送達後20日內向本院提出上訴書狀，其
未表明上訴理由者，應於提出上訴後20日內向本院補提理由書狀
（均須按他造當事人之人數附繕本）上訴時應提出委任律師或具
有律師資格之人之委任狀；委任有律師資格者，另應附具律師資
格證書及釋明委任人與受任人有民事訴訟法第466條之１第1項但
書或第2項（詳附註）所定關係之釋明文書影本。
中    華    民    國    97    年    5     月    6     日
                              書記官  周淑靜
附註：
民事訴訟法第466條之1（第1項、第2項）：
對於第二審判決上訴，上訴人應委任律師為訴訟代理人。但上訴
人或其他法定代理人具有律師資格者，不在此限。
上訴人之配偶、三親等內之血親、二親等內之姻親，或上訴人為
法人、中央或地方機關時，其所屬專任人員具有律師資格並經法
院認為適當者，亦得為第三審訴訟代理人。


司法院資訊處製作；財團法人民間司法改革基金會備份。
